臺灣彰化地方法院刑事判決　　　　　　　 96年度訴字第534號
公　訴　人　臺灣彰化地方法院檢察署檢察官
被　　　告　甲○○
上列被告因違反毒品危害防制條例案件，經檢察官提起公訴（96
年度毒偵字第836 號、第1015號）及移送併案審理（96年度毒偵
字第1745號、第1748號），本院合議庭裁定由受命法官獨任進行
簡式審判程序，茲判決如下：
    主  文
甲○○施用第一級毒品，累犯，處有期徒刑玖月；又施用第一級
毒品，累犯，處有期徒刑玖月，扣案之第一級毒品海洛因壹包（
淨重零點壹公克，空包裝重零點貳捌公克）沒收銷燬之。應執行
有期徒刑壹年伍月，扣案之第一級毒品海洛因壹包（淨重零點壹
公克，空包裝重零點貳捌公克）沒收銷燬之。
    犯罪事實
一、甲○○曾於民國94年間，因連續施用第1 級毒品案件，經本
    院以94年度訴字第32號刑事判決判處有期徒刑1 年確定後，
    經移送執行，於95年2 月10日因縮短刑期執行完畢。其前於
    90年間因施用毒品案件，經本院以90年度毒聲字第1856號裁
    定送勒戒處所觀察、勒戒後，認無繼續施用毒品之傾向，於
    90年8 月6 日觀察、勒戒執行完畢釋放，經臺灣臺中地方法
    院檢察署檢察官以90年度毒偵字第3491號為不起訴處分確定
    ；復於前揭觀察、勒戒執行完畢釋放5 年內，於94年間因施
    用第1 級毒品案件，經本院於94年2 月22日以94年度訴字第
    32號刑事判決判處有期徒刑1 年，並於94年3 月21日確定。
    詎其不知悔改，明知海洛因業經公告為毒品危害防制條例第
    2 條第2 項第1 款所列管之第1 級毒品，不得非法持有、施
    用，於前揭觀察、勒戒執行完畢釋放後5 年內，於94年間再
    犯施用毒品案件，經法院判處罪刑確定後，復另各基於施用
    第1 級毒品海洛因之犯意，(一)於96年1 月18日下午5 時許、
    (二)於同年2 月22日下午2 時許，均在其位於彰化縣二林鎮趙
    甲里鎮平巷11號住處內，將海洛因摻水以注射針筒注入體內
    之方式，各施用第1 級毒品海洛因1 次。嗣經警方分別於96
    年1 月19日通知其至警局採尿；於96年2 月23日下午5 時50
    分，在彰化縣芳苑鄉○○路中國石油加油站附設廁所盤查而
    查獲，並扣得其於犯罪事實欄一(二)所示之施用剩餘之海洛因
    1 包（淨重0.1 公克，空包裝重0.28公克）；且各於同年1
    月19日上午8 時30分、同年2 月23日下午5 時50分採尿送驗
    後，始知上情。
二、案經彰化縣警察局芳苑分局報請臺灣彰化地方法院檢察署檢
    察官偵查起訴及移送併案審理。
    理  由
一、本案被告甲○○所犯係死刑、無期徒刑、最輕本刑為3 年以
    上有期徒刑以外之罪，其於準備程序就前揭被訴事實為有罪
    之陳述，經受命法官告知簡式審判程序之旨，並聽取其與公
    訴人之意見後，本院認無不得或不宜改依簡式審判程序進行
    之處，爰依刑事訴訟法第273 條之1 第1 項、第284 條之1
    ，裁定本案由受命法官獨任進行簡式審判程序，合先敘明。
二、訊據被告對其於上揭時、地，各施用第1 級毒品海洛因1 次
    之事實，於本院審理時（參見本院96年4 月30日審判筆錄）
    ，均坦承不諱；且有扣案之粉末1 包（淨重0.1 公克，空包
    裝重0.28公克），經送驗後為海洛因等情，業有法務部調查
    局96年3 月31日調科壹字第09623029750 號鑑定書1 紙（參
    見本院卷宗）附卷可參，而該扣案之海洛因1 包係被告於犯
    罪事實欄一(二)所示之施用海洛因後所剩餘等情，業據被告於
    本院審理中陳述明確。另查：
  (一)被告係分別於96年1 月19日上午8 時30分、同年2 月23日下
    午5 時50分，經臺灣彰化地方法院檢察署委託警方採集被告
    尿液送驗結果，均呈嗎啡陽性反應，此有詮昕科技股份有限
    公司96年1 月25日報告編號00000000號、96年3 月7 日報告
    編號00000000號濫用藥物尿液檢驗報告各1 紙及委託檢驗尿
    液代號與真實姓名對照表、應受尿液採驗人尿液檢體採集送
    驗紀錄表各1 份（參見臺灣彰化地方法院檢察署96年度毒偵
    字第836 號偵查卷宗第11頁；彰化縣警察局芳苑分局林警分
    偵字第00960004127 號警卷第5 、6 頁、第0000000000號警
    卷第12頁）附卷可稽，足見被告確有施用第1 級毒品海洛因
    之事實。
  (二)按海洛因施用入人體後水解還原成嗎啡，再循嗎啡之代謝方
    式排出體外，業據行政院衛生署藥物食品檢驗局73藥檢壹字
    第030221號函說明綦詳，且依醫學臨床實驗及根據英國藥學
    會出版Isolationand Indentification of Drugs一書第293
    頁載明：海洛因經注射入人體後，在體內迅速水解成６Mono
    acetyImorphine，再緩緩繼續水解成嗎啡，然後再循嗎啡之
    代謝方式排出，同書第431 至432 頁並載有：嗎啡經注射入
    人體後，約50％以上於8 小時內自尿中排出，至24小時排出
    約90％，但48小時後仍有微量可檢出等語。再按施用毒品後
    ，尿液中能否檢出毒品反應，與其投與方式、投與量、個人
    體質、採尿時間及檢測儀器之精密度等有關，且初次吸食煙
    毒者，經人體代謝作用於8 小時內，約有80％之量排出，24
    小時後，約有90％排出，72小時後仍有微量排出，依個人體
    質不同排出時間亦有差異，尤其抗藥性強者，其於吸食後12
    0 小時內所採之尿液，仍有可能檢驗出等語，業經行政院衛
    生署藥物食品檢驗局81年2 月8 日81藥檢壹字第1156號函、
    憲兵司令部80年3 月25日80年鑑驗字0999號函載明明確。是
    依上開說明，佐以被告前揭尿液檢驗報告，被告自白於前揭
    時間，分別有施用第1 級毒品海洛因各1 次等語，核與前揭
    事證相符，應堪採信。
  (三)施用第1 、2 級毒品為犯罪行為，毒品危害防制條例第10條
    定有處罰明文。故施用第1 、2 級毒品者，依前揭規定本應
    科以刑罰。惟基於刑事政策，對合於一定條件之施用者，則
    依同條例第20條、第23條之規定，施以觀察、勒戒及強制戒
    治之保安處分。毒品危害防制條例於92年7 月9 日修正公布
    ，自93年1 月9 日施行，其中第20條、第23條將施用毒品之
    刑事處遇程序，區分為「初犯」及「5 年內再犯」、「5 年
    後再犯」。依其立法理由之說明：「初犯」，經觀察、勒戒
    或強制戒治後，應為不起訴處分或不付審理之裁定；經觀察
    、勒戒或強制戒治執行完畢釋放後，「5 年內再犯」者，因
    其再犯率甚高，原實施之觀察、勒戒及強制戒治既已無法收
    其實效，爰依法追訴或裁定交付審理。至於經觀察、勒戒或
    強制戒治執行完畢釋放後，「5 年後再犯」者，前所實施之
    觀察、勒戒或強制戒治已足以遮斷其施用毒品之毒癮，為期
    自新及協助其斷除毒癮，仍適用「初犯」規定，先經觀察、
    勒戒或強制戒治之程序。從而依修正後之規定，僅限於「初
    犯」及「5 年後再犯」2 種情形，始應先經觀察、勒戒或強
    制戒治程序。倘被告於5 年內已再犯，經依法追訴處罰，縱
    其第3 次（或第3 次以上）再度施用毒品之時間，在初犯經
    觀察、勒戒或強制戒治執行完畢釋放5 年以後，已不合於「
    5 年後再犯」之規定，且因已於「5 年內再犯」，顯見其再
    犯率甚高，原實施觀察、勒戒或強制戒治，已無法收其實效
    ，即應依該條例第10條處罰（最高法院95年度第7 次刑事庭
    會議決議要旨參照）。經查，被告前於90年間因施用毒品案
    件，經本院以90年度毒聲字第1856號裁定送勒戒處所觀察、
    勒戒後，認無繼續施用毒品之傾向，於90年8 月6 日觀察、
    勒戒執行完畢釋放，經臺灣臺中地方法院檢察署檢察官以90
    年度毒偵字第3491號為不起訴處分確定；復於前揭觀察、勒
    戒執行完畢釋放5 年內，於94年間因施用第1 級毒品案件，
    經本院於94年2 月22日以94年度訴字第32號刑事判決判處有
    期徒刑1 年，並於94年3 月21日確定等情之事實，此有臺灣
    高等法院被告前案紀錄表、臺灣彰化地方法院檢察署刑案資
    料查註紀錄表各1 份附卷可參。被告前既曾因施用毒品案件
    ，經觀察、勒戒後，復於觀察、勒戒執行完畢釋放後5 年內
    ，再犯施用毒品罪，且經法院判處罪刑確定，被告於犯罪事
    實欄一(一)(二)所示時間各再度施用海洛因之犯行等情，即非屬
    毒品危害防制條例第20條第3 項所定「5 年後再犯」之情形
    ，檢察官逕行起訴，要無不合。依前開說明，本案被告上開
    所為，均係於上揭觀察、勒戒執行完畢釋放後5 年內，再犯
    施用第1 級毒品罪，且經法院判處罪刑確定後，再度犯本案
    之毒品危害防制條例第10條第1 項施用第1 級毒品2 罪，本
    案事證明確，被告上開犯行洵堪認定。
三、按海洛因為毒品危害防制條例第2 條第2 項第1 款所明定之
    第1 級毒品。核被告所為，均係犯同條例第10條第1 項之施
    用第1 級毒品罪。被告各持有第1 級毒品進而施用，持有之
    低度行為各為施用之高度行為所吸收，均不另論持有毒品之
    罪。公訴人另以96年度毒偵字第1745號、第1748號就被告於
    96年1 月18日下午5 時許、同年2 月22日下午2 時許，有施
    用海洛因犯行，亦移送本院併案審理，惟觀其移送併案審理
    意旨書所載上揭施用時間之犯罪事實與本案起訴被告於前揭
    犯罪事實欄一所示之犯罪事實相同，故併予審酌。被告所犯
    上開2 罪，犯意各別，行為互異，應分論併罰。另按所謂集
    合犯，係指立法者在犯罪構成要件所描述或預設之該當行為
    ，本即具有不斷反覆實施之特性而言，例如經營、收集、常
    業等犯行，自其構成要件之描述，本即有反覆為同一行為之
    意義。惟查，施用毒品犯行之構成要件行為係「施用」，於
    立法者之立法描述中，實難認有反覆為同一行為之含意在內
    ；雖施用毒品之行為顯可能係成癮之依賴行為，而符合所謂
    「習慣犯」或「慣行犯」之學理上概念，然此一概念與集合
    犯之概念尚非屬一致；況被告於本院審理中亦自承，其係分
    別於前揭時間各施用海洛因1 次等語明確，難認被告係基於
    集合犯之犯意下反覆實施之行為，是公訴意旨認為被告上揭
    所為係集合犯，尚有誤會，併此敘明。又查，被告曾於94年
    間，因連續施用第1 級毒品案件，經本院以94年度訴字第32
    號刑事判決判處有期徒刑1 年確定後，經移送執行，於95年
    2 月10日因縮短刑期執行完畢等情，此有臺灣高等法院被告
    前案紀錄表、臺灣彰化地方法院檢察署刑案資料查註紀錄表
    各1 份存卷可考，其於5 年內故意再犯本案有期徒刑以上之
    2 罪，均為累犯，各應依刑法第47條第1 項之規定加重其刑
    。爰審酌被告前因施用毒品案件，經觀察、勒戒執行完畢釋
    放後，仍未能徹底戒絕毒品，復另因施用第1 級毒品罪，且
    經法院判處罪刑確定後，再度犯本案之毒品危害防制條例第
    10條第1 項施用第1 級毒品2 罪，顯見其無戒毒悔改之意，
    惟念其施用毒品之次數為2 次，施用毒品乃自戕一己之身體
    健康，尚未對他人造成危害，且犯後已坦承犯行，態度良好
    等一切情狀，各量處如主文所示之刑，並定其應執行之刑。
四、又毒品危害防制條例第18條第1項前段之規定，乃刑法第38
    條第1項第1款之特別規定，此所稱查獲之毒品，係指有罪判
    決書於事實欄內，已經認定為被告有罪事實之毒品，即足當
    之，不以仍屬於被告所有者為限（最高法院92年度臺非字第
    297 號裁判要旨參照）。經查：
  (一)扣案之粉末1 包（淨重0.1 公克，空包裝重0.28公克），經
    送驗後係第1 級毒品海洛因，且係被告於犯罪事實欄一(二)所
    示之施用海洛因後所剩餘，均已如前述，且該包裝海洛因之
    塑膠袋，業已無法與毒品析離，均屬違禁物，不問是否屬於
    犯人所有與否，依毒品危害防制條例第18條第1 項前段規定
    ，併予宣告沒收銷燬之。又鑑定耗損之毒品，既已滅失，即
    無庸併予宣告沒收銷燬，附此敘明。
  (二)至扣案之注射針筒1 支雖係被告所有，然其並非屬本案之施
    用第1 級毒品海洛因所用之物，亦未拆封等情，業經被告於
    本院審理中供明在卷，且有扣案針筒照片1 紙（參見臺灣彰
    化地方法院檢察署96年度毒偵字第1015號偵查卷宗第14頁）
    附卷可參，本院亦查無積極證據與本案有何關連，且非違禁
    物，爰不予宣告沒收，附此敘明。
五、另臺灣彰化地方法院檢察署96年度毒偵字第1745號、第1748
    號併辦意旨以：被告除前揭犯罪事實欄一所載外，自95年10
    月31日前案宣判後之某日起，至96年3 月2 日下午3 時許止
    ，接連施用海洛因多次之犯行，並與前揭起訴之施用第1 級
    毒品罪部分有集合犯之包括一罪關係，而移送本院併案審理
    等語。惟查：
  (一)所謂集合犯，係指立法者在犯罪構成要件所描述或預設之該
    當行為，本即具有不斷反覆實施之特性而言，例如經營、收
    集、常業等犯行，自其構成要件之描述，本即有反覆為同一
    行為之意義。惟查，施用毒品犯行之構成要件行為係「施用
    」，於立法者之立法描述中，實難認有反覆為同一行為之含
    意在內；雖施用毒品之行為顯可能係成癮之依賴行為，而符
    合所謂「習慣犯」或「慣行犯」之學理上概念，然此一概念
    與集合犯之概念尚非屬一致。
  (二)被告於本院準備程序中亦自承，其係平均約每2 、3 日施用
    1 次，並非1 日內接續施用海洛因多次等語明確（參見本院
    96年4 月30日準備程序筆錄第3 頁），是難認起訴與併案部
    分（除前揭犯罪事實欄一所載外）之犯罪事實，係被告基於
    集合犯之犯意下反覆實施之行為，應無集合犯之包括一罪關
    係，是以此部分併辦事實，非本案起訴效力所及，故本院無
    從加以審理，應退回檢察官另行依法處理，併此敘明。
據上論斷，應依刑事訴訟法第273 條之1 第1 項、第299 條第1
項前段，毒品危害防制條例第10條第1 項、第18條第1 項前段，
刑法第11條、第47條第1 項、第51條第5 款，判決如主文。
本案經檢察官吳芙如到庭執行職務。
中　　華　　民　　國　　96　　年　　4 　　月　　30　　日
                  刑事第八庭          法　官    唐中興
以上正本證明與原本無異。
如不服本判決，應於判決送達後10日內向本院提出上訴狀 (須附
繕本 )。
中　　華　　民　　國　　96　　年　　5　　月　 　2　　日
                                     書記官     施惠卿
【附錄本案判決論罪科刑法條全文】：
毒品危害防制條例第10條
施用第1級毒品者，處6月以上5年以下有期徒刑。
施用第2級毒品者，處3年以下有期徒刑。
